【裁判字號】    95,台上,4246
【裁判日期】    950803
【裁判案由】    強制性交而故意殺被害人
【裁判全文】
最高法院刑事判決            九十五年度台上字第四二四六號
    上  訴  人    乙○○
                  甲○○
上列上訴人等因強制性交而故意殺害被害人案件，經台灣高等法
院台中分院中華民國九十四年十一月十七日第二審更審判決（九
十三年度上重更(三)字第二三號，起訴案號：台灣台中地方法院檢
察署九十年度偵字第三０四八號、第四四０八號、第五九三六號
）後，劉榮三不服提起上訴，張鎮興部分，依職權逕送審判，視
為已提起上訴，本院判決如下：
    主  文
原判決撤銷，發回台灣高等法院台中分院。
    理  由
本件原判決認定上訴人乙○○、甲○○有其事實欄所載對被害人
Ａ女（姓名年籍詳卷）為強制性交之犯行，嗣上訴人等又與劉○
○（業經原審判刑確定）有原判決事實欄所載共同剝奪Ａ女行動
自由、殺害Ａ女及毀損屍體之犯行，因而撤銷第一審科刑之判決
，依民國九十四年二月二日修正，自九十五年七月一日施行前之
刑法第五十五條牽連犯規定，從一重均論處上訴人等共同犯對於
女子以強暴方法而為性交之罪，而故意殺害被害人罪刑（乙○○
為累犯，處死刑，甲○○處無期徒刑，二人均褫奪公權終身，併
均應於刑之執行前，令入相當處所施以強制治療，其期間至治癒
為止，但不得逾三年）；固非無見。
惟查：一、審判期日之訴訟程序專以審判筆錄為證；又第二審審
判長依刑事訴訟法第九十四條訊問被告後，應命上訴人陳述上訴
之要旨，同法第四十七條、第三百六十五條分別定有明文。本件
第一審判決後，檢察官及乙○○等人分別不服提起上訴，然原審
法院於審判時，據審判筆錄記載，僅命上訴人等陳述上訴意旨，
並未命另一上訴人即檢察官陳述上訴要旨，檢察官亦未自行陳述
（原審更(三)卷(二)第六十九頁），致無從明辨檢察官上訴之範圍，
揆諸首開說明，其所踐行之審判程序即不合法，基此所為之判決
，自屬違背法令。又原判決於理由欄說明：「檢察官上訴意旨認
原判決（指第一審判決）就被告二人所犯強制性交部分，量刑過
輕部分固無可取」（原判決正本第十九頁），惟於判決當事人欄
，卻漏未將檢察官列為上訴人，亦有違誤。二、按提起上訴，應
以上訴書狀提出於原審法院為之。又文書由非公務員制作（製作
）者，應記載年、月、日並簽名。其非自作者，應由本人簽名，
不能簽名者，應使他人代書姓名，由本人蓋章或按指印，刑事訴
訟法第三百五十條第一項、第五十三條定有明文。本件於第一審
判決後，依卷內之九十年九月五日之刑事聲明上訴狀（原審上訴
卷第四頁至第六頁），其上「稱謂欄」載：「上訴人即被告甲○
○之妻陳○○、被告甲○○、選任辯護人熊○○律師」，「具狀
人欄」載：「陳○○甲○○之妻（未簽名或蓋章）、選任辯護人
熊○○律師（有蓋章）」，依此，甲○○本人有無提起第二審上
訴，抑或未提起上訴，依職權逕送審判，視為已上訴，原判決未
究明，已有未合。又陳○○於「具狀人欄」固有具名，但並未簽
名或蓋章，其程式似有欠缺，原審未令其補正，即列陳○○為上
訴人，亦非允洽。再原判決於當事人欄將陳○○列為上訴人，似
認其係獨立提起上訴，但原判決於理由欄，對於其上訴部分有無
理由，未置一詞，自有已受請求事項未予判決之違誤。三、刑事
審判上之共同被告，係為訴訟經濟等原因，由檢察官或自訴人合
併或追加起訴，或由法院合併審判所形成，其間各別被告及犯罪
事實仍獨立存在；故共同被告對於其他共同被告之案件而言，為
被告以外之第三人，本質上屬於證人，為確保被告對證人之詰問
權，證人於審判中，應依法定程序，到場具結陳述，並接受被告
之詰問，其陳述始得作為認定被告犯罪事實之判斷依據。刑事訴
訟法於九十二年二月六日公布增訂第二百八十七條之二規定：「
法院就被告本人之案件調查共同被告時，該共同被告準用有關人
證之規定」，並於同年九月一日施行。原判決採上訴人等及劉○
○之供述為判決之基礎，但未依上開規定適用人證之調查程序，
使劉○○立於證人之地位而為陳述，致上訴人等不能行使正當詰
問權，又原審雖於審判期日諭知上訴人等各以證人身分進行詰問
，然訊問事項並未及於本件犯罪事實之強制性交部分（原審卷(二)
第七十一頁至第七十三頁、八十頁），其所踐行之訴訟程序及採
證均難謂適法。四、原判決採證人蔡○○於警詢、偵查及第一審
；證人李○○於偵查中，高○○於第一審及原審法院第二次更審
之供述為不利上訴人等之證據，但蔡○○、李○○於警詢及偵查
中所為之供述，如何具有證據能力，原判決未為說明，又第一審
及原審法院前審係單獨傳訊蔡○○、高○○（第一審卷第八十九
頁至九十二頁、第一六六頁至一六八頁、原審更(二)卷第八十頁至
八十三頁），原審僅於審判期日提示該證人之筆錄（更(三)審卷(二)
第六十九頁、第七十頁），無異剝奪上訴人等對質、詰問之權利
，其所踐行之訴訟程序及採證亦非適法。五、刑事訴訟法第二百
零六條第一項規定：「鑑定之經過及其結果，應命鑑定人以言詞
或書面報告」，依同法第二百零八條之規定，於法院或檢察官囑
託相當之機關鑑定時，準用之。是鑑定報告書之內容應包括鑑定
經過及其結果，若鑑定報告書僅簡略記載檢查結果而未載明檢查
經過，既與法定記載要件不符，法院自應命受囑託機關補正，必
要時並得通知實施鑑定之人以言詞報告或說明。原判決以法務部
調查局（９０）陸(三)字第○○○○○○○○號測謊鑑定通知書為
認定上訴人等犯罪事實之證據（原判決正本第十三頁），然查該
鑑定通知書僅略記載測謊之結果，並未將測謊鑑定之經過載明於
鑑定通知書中（第一審卷第一六三頁），原審法院亦未命受囑託
機關補正，或通知實施鑑定人以言詞報告或說明，其遽採為不利
上訴人之證據基礎，難認適法。綜上，應認原判決仍有撤銷發回
之原因。原判決其他有裁判上一罪關係部分，基於審判不可分原
則，應一併發回。另關於強制治療處分等規定九十五年七月一日
施行之刑法已有修正，發回後應注意比較適用，併予敘明。
據上論結，應依刑事訴訟法第三百九十七條、第四百零一條，判
決如主文。
中    華    民    國  九十五  年    八    月    三    日
                      最高法院刑事第十二庭
                          審判長法官  林  永  茂  
                                法官  洪  文  章  
                                法官  蘇  振  堂  
                                法官  蕭  仰  歸  
                                法官  陳  東  誥  
      本件正本證明與原本無異
                                      書  記  官  
中    華    民    國  九十五  年    八    月    七    日
                                                      Ｒ

司法院資訊處製作；財團法人民間司法改革基金會備份。
